【裁判字號】    96,簡,308
【裁判日期】    970111
【裁判案由】    全民健康保險
【裁判全文】
高雄高等行政法院簡易判決
                                96年度簡字第308號
原      告  甲○○
            乙○○○
            丙○○
被      告  中央健康保險局高屏分局
代  表  人  丁○經理
訴訟代理人  歐陽志宏  律師
上列當事人間全民健康保險事件，原告不服行政院衛生署中華民
國96年6月29日衛署訴字第0960019699號訴願決定，提起行政訴
訟。本院判決如下：
    主  文
原告之訴駁回。
訴訟費用由原告負擔。
    事實及理由
一、緣被告於民國90年10月執行保險對象中斷投保查核作業時，
    發現原告乙○○○及丙○○2人，於85年7月至90年6月1日期
    間並未接續在保，產生中斷投保情形，被告即依規定將渠等
    暫以第6類第2目被保險人身分補辦加保，並核定渠等85年7
    月至90年6月中斷投保期間，每人應繳納保險費各為新臺幣
    （下同）32,420元，合計64,840元，經原告乙○○○辦理分
    期攤繳，已於91年12月30日繳清；另原告乙○○○及丙○○
    自90年6月起至95年6月陸續於保你能貿易有限公司等投保單
    位加保，共計收保險費36,418元。本件嗣經原告甲○○（即
    原告乙○○○之配偶）於95年9月8日行文中央健康保險局（
    下稱健保局），以其於85年7月1日退保，眷屬即原告乙○○
    ○及丙○○應隨同其辦理退保，健保局無權催繳健保費，而
    要求退還原告乙○○○及丙○○85年7月至95年6月期間之保
    險費，經被告於95年9月28日以健保高承一字第0950053641
    號函復原告甲○○略以，其85年7月11日加保於苗栗縣電氣
    裝修職業工會，未依規定為原告乙○○○及丙○○2位眷屬
    投保，造成渠等中斷投保，致應補繳中斷投保期間保險費，
    被告均依全民健康保險法規定收繳健保費，無應退還之保險
    費。原告不服，提起訴願，經決定不受理，遂提起本件行政
    訴訟。
二、原告起訴略以：（一）本件原處分及訴願決定違反訴願法第
    3條第1項後段．．．所為之決定或其他公權力措施而對外直
    接發生法律效果之單方行政行為。第2項前項決定或措施之
    相對人，雖非特定，而依一般性特徵可得確定其範圍者，亦
    為行政處分等規定。也違反訴願法第1條不當之行政處分或
    違法，人民對於．．，認為違法或不當，致損害其權利或利
    益者。．．但法律另有規定者，從其規定之規定。（二）又
    違反全民健康保險法第13條及第9條第1款、第3款後段，眷
    屬應隨同被保險人辦理健保及退保，被保險人之配偶且無職
    業者，年滿20歲無謀生能力或仍在學就讀且無職業者等規定
    。本件原告甲○○早於85年7月退保，原告乙○○○無職業
    ，原告丙○○在學合於上法條，即隨同退保，沒有中斷問題
    ，被告非法以第6類第2目加保，收取64,840元及36,418元，
    即成侵權，且該期間並沒有健保卡，更是嚴重違法，況原告
    甲○○早也認全民健康保險爭議審議委員會所為審定，違反
    全民健康保險法第5條第2項之規定，也是不法。（三）原告
    乙○○○、丙○○2人自85年7月起至95年6月止，依全民健
    康保險法13條及第9條第1款第3款後段之規定，即隨同退保
    ，沒有中斷問題，被告違法且無權催收保險費，足見本件原
    處分及訴願決定，皆屬違法云云，並聲明求為判決（一）訴
    願決定及原處分均撤銷。（二）被告應返還健保費及法定利
    息共126,410元及自起訴狀送達日起之遲延利息另算。
三、被告則以：（一）被告95年9月28日健保高承一字第0950053
    641號函，係就原告乙○○○及丙○○中斷投保及保險費等
    事宜，向原告甲○○所為之函覆（註：因甲○○就上開事宜
    ，曾於95年9月8日行文給被告之故）。然查，上開被告所為
    之函文，既係被告就原告乙○○○及丙○○中斷投保及保險
    費等事宜所為之答覆，而該二人等於系爭85年7月至95年6月
    期間，既均非依附於原告甲○○加保，則上開函覆對原告甲
    ○○之權益，並未發生具體上之法律效果，而非屬行政處分
    ，則原告甲○○以上開被告所為之函覆，係違法之行政處分
    ，且損害其權益，並依行政訴訟法第4條第1項之規定，提起
    本件訴訟，顯有誤會。（二）按「具有中華民國國籍，符合
    下列各款規定資格之一者，得參加本保險為保險對象:一、
    曾有參加本保險紀錄或參加本保險前四個月繼續在台灣地區
    設有戶籍者‧‧‧」「符合第十條規定之保險對象，除第十
    一條所定情形外;應一律參加本保險」「保險對象不依本法
    規定參加本保險者，處新台幣二千元以上一萬五千元以下罰
    鍰，並追溯自合於投保條件之日起補辦投保，於罰鍰及保險
    費未繳清前，暫不予保險給付」全民健康保險法(下稱全民
    健保法)第10條第1項第1款、第11條之1、第69條之1分別定
    有明文。次按行政院衛生署85年1月12日衛署健保字第84071
    834號函示略以:職業團體保險對象，因失業、轉換工作、身
    分變更等造成之中斷投保情事，其中斷期間同意貴局暫以地
    區人口身分通知該保險對象補繳保險費等語在案。經查:本
    件原告乙○○○、丙○○等人於85年7月11日自屏東縣電器
    裝修職業工會以眷屬身分轉出後，依規定至遲應自85年7月
    14日起，依適當身分繼續投保（註:依全民健保法施行細則
    第30條之規定辦理），惟渠等自工會轉出後，即漏未辦理投
    保手續，致其投保紀錄有中斷之情形。被告依上揭規定，核
    定申請人應補辦85年7月1日起至90年6月1日止中斷投保，以
    第6類第2目(地區人口)保險對象身分補繳保險費，於法應無
    違誤。且全民健康保險為強制性社會保險，保險對象合於加
    保規定者，應有依法加保及繳納保險費之義務，且不得中斷
    投保。則被告依據上揭規定，對原告乙○○○核計自90年6
    月2日至96年6月30日止，應依加保身分別計收健保費共計18
    ,735元，原告丙○○自90年6月2日起至95年6月30日止，應
    依加保身分別計收健保費共計17,683元，亦無違背法令之處
    。（三）綜上所述，本件原告甲○○提起本件訴訟，其程序
    上不合法，其餘原告乙○○○、丙○○等人之訴，並無理由
    等語資為抗辯，並聲明求為駁回原告之訴。
四、原告甲○○部分：
（一）按「原告之訴，有左列各款情形之一者，行政法院應以裁
      定駁回之。．．．十、起訴不合程式或不備其他要件者。
      」行政訴訟法第107條第1項第10款定有明文。又「人民因
      中央或地方機關之違法行政處分，認為損害其權利或法律
      上之利益，經依訴願法提起訴願而不服其決定，或提起訴
      願逾3個月不為決定，或延長訴願決定期間逾2個月不為決
      定者，得向高等行政法院提起撤銷訴訟。」同法第4條第1
      項亦有明文。而此所謂行政處分，係指中央或地方機關就
      公法上具體事件所為之決定或其他公權力措施而對外直接
      發生法律效果之單方行政行為而言，此觀訴願法第3條第1
      項規定自明。故提起訴願，以有行政處分之存在為前提要
      件。至行政機關所為單純事實之敘述（或事實通知）或理
      由之說明，既不因該項敘述或說明而生何法律上之效果者
      ，自非行政處分，人民即不得對之提起訴願，最高行政法
      院著有44年判字第18號、62年裁字第41號判例可資參照。
      可知，提起行政訴訟法第4條之撤銷訴訟，須人民因中央
      或地方機關之違法行政處分，認為其權利或法律上利益受
      損害者，經依合法訴願程序後，始得向法院提起之，若無
      此種情形，而人民卻向高等行政法院提起撤銷訴訟，其起
      訴即應認不備要件，行政法院應以裁定駁回之。
（二）經查，原告乙○○○及丙○○於85年7月至95年6月期間，
      並未依附原告甲○○加保，原告甲○○亦非繳納保險費之
      義務人，其無權要求退還原告乙○○○、丙○○等2人之
      保險費，而被告前開95年9月28日健保高承一字第0950053
      641號函，係就原告乙○○○及丙○○中斷投保及保險費
      事宜所為之答覆，是被告上開函文對原告甲○○之權益，
      尚不發生具體上之法律效果，自屬觀念通知，並非行政處
      分，則原告甲○○自不得對被告上開函文，提起訴願或行
      政訴訟。訴願決定以被告上開函文非屬行政處分，就原告
      甲○○部分所為訴願不受理，即無不合。原告甲○○復向
      本院提起行政訴訟，揆諸首揭說明，其起訴應認不備要件
      ，應予裁定駁回之。又依程序不合，實體不究之原則，原
      告甲○○之訴既不合法，其實體上之主張，即無庸審究，
      併予敘明。
五、原告乙○○○及丙○○部分：
（一）按「具有中華民國國籍，符合下列各款規定資格之一者，
      得參加本保險為保險對象:一、曾有參加本保險紀錄或參
      加本保險前四個月繼續在台灣地區設有戶籍者‧‧‧」「
      符合第十條規定之保險對象，除第十一條所定情形外; 應
      一律參加本保險」「保險對象不依本法規定參加本保險者
      ，處新台幣二千元以上一萬五千元以下罰鍰，並追溯自合
      於投保條件之日起補辦投保，於罰鍰及保險費未繳清前，
      暫不予保險給付」全民健保法第10條第1項第1款、第11條
      之1、第69條之1分別定有明文。次按「‧‧‧二、有關職
      業團體保險對象投保期間、保險費追繳疑義乙節，查職業
      團體保險對象，因失業、轉換工作、身分變更等造成之中
      斷投保情事，其中斷期間同意貴局暫以地區人口身分通知
      該保險對象補繳保險費。‧‧‧」業經行政院衛生署85年
      1月12日衛署健保字第84071834號函釋在案。
（二）經查，本件原告乙○○○及丙○○等人，於85年7月11日
      自屏東縣電器裝修職業工會以眷屬身分轉出後，依規定至
      遲應自85年7月14日起，依全民健保法施行細則第30條之
      規定，應依適當身分繼續投保，惟渠等自屏東縣電器裝修
      職業工會轉出後，即漏未辦理投保手續，致其投保紀錄有
      中斷之情形等情，此有保險對象投保歷史查詢作業及中斷
      資料查詢作業附於原處分卷可稽。被告依上揭規定，核定
      原告乙○○○及丙○○應補辦85年7月1日起至90年6月1日
      止中斷投保，以第6類第2目(地區人口)保險對象身分補繳
      保險費，並無違誤。且全民健康保險為強制性社會保險，
      保險對象合於加保規定者，應有依法加保及繳納保險費之
      義務，且不得中斷投保。則被告依據上揭規定，對原告乙
      ○○○核計自90年6月2日至96年6月30日止，應依加保身
      分別計收健保費共計18,735元，原告丙○○自90年6月2日
      起至95年6月30日止，應依加保身分別計收健保費共計17,
      683元，此有原告乙○○○、丙○○90年6月2日起至95年6
      月30日止加保計費明細表附於原處分卷可稽，亦無違誤。
      足見原告乙○○○及丙○○之主張，均不足採。
六、綜上所述，原告之主張並不可採。本件被告原處分對原告甲
    ○○之權益，尚不發生具體上之法律效果，自屬觀念通知，
    並非行政處分，原告甲○○自不得對被告原處分，提起訴願
    或行政訴訟，足見原告甲○○之起訴，為不合法；又被告依
    上揭規定，對原告乙○○○核計自90年6月2日至96年6月30
    日止，應依加保身分別計收健保費共計18,735元，原告丙○
    ○自90年6月2日起至95年6月30日止，應依加保身分別計收
    健保費共計17,683元，並無違誤。訴願決定予以不受理，關
    於原告乙○○○、丙○○部分，其理由雖有未洽，結論並無
    二致，應予維持。原告起訴意旨求為（一）訴願決定及原處
    分均撤銷。（二）被告應返還健保費及法定利息共126,410
    元及自起訴狀送達日起之遲延利息另算，均為無理由，應予
    駁回。又本件係簡易訴訟事件，爰不經言詞辯論為之。
據上論結，本件原告之訴為無理由，依行政訴訟法第236條、第
233條第1項、第195條第1項後段、第98條第1項前段、第104條、
民事訴訟法第85條第1項前段，判決如主文。
中    華    民    國    97    年     1    月   11     日
            高雄高等行政法院第二庭
                            法  官  許  麗  華
以上正本係照原本作成。
如不服本判決，應於判決送達後20日內向本院提出上訴書狀，其
未表明上訴理由者，應於提起上訴後20日內向本院提出上訴理由
書（須按對造人數附繕本）；如於本判決宣示或公告後送達前提
起上訴者，應於判決送達後20日內補提上訴理由書（須附繕本）
。未表明上訴理由者，逕以裁定駁回。
中    華    民    國    97    年     1    月   11     日
                            書記官  李  昱
附註：
行政訴訟法第235條（第1項、第2項）：
對於適用簡易程序之裁判提起上訴或抗告，須經最高行政法院之
許可。
前項許可，以訴訟事件所涉及之法律見解具有原則性者為限。


司法院資訊處製作；財團法人民間司法改革基金會備份。
